臺灣高等法院刑事判決
110年度交上易字第138號
上  訴  人  臺灣士林地方檢察署檢察官
上  訴  人  
即  被  告  黃嘉楓


選任辯護人  蕭棋云律師
            廖孟意律師
            彭彥植律師
上列上訴人因被告過失傷害案件，不服臺灣士林地方法院109年
度交易字第95號，中華民國110年2月23日第一審判決（起訴案號
：臺灣士林地方檢察署109年度偵字第8516號），提起上訴，本
院判決如下：
    主  文
原判決撤銷。
黃嘉楓犯過失傷害罪，處有期徒刑參月，如易科罰金，以新臺幣
壹仟元折算壹日。
    事  實
一、黃嘉楓於民國108年10月4日14時16分許，駕駛車牌號碼000-
    0000號自用小客車（下稱A車），沿新北市汐止區康寧街由
    西往東方向行駛。行經同街582號前處，應注意右轉彎時，
    應先顯示車輛前後之右邊方向燈光，而依當時天候晴、日間
    自然光線、路面乾燥、無缺陷、亦無障礙物，視距良好，並
    無不能注意之情事，竟貿然於顯示右方向燈之同時，即行右
    轉。適有同向後方之林緯婷，騎乘車牌號碼000-000號普通
    重型機車（下稱B車）沿同向自A車後方直行騎乘至該處，亦
    疏未注意車前狀況，保持安全距離，致所騎乘B車之車頭與
    黃嘉楓所駕駛之A車右前側發生碰撞，林緯婷因此人車倒地
    ，送醫後初步診斷受有顏面多處擦傷、頸部拉傷、左上臂、
    左前臂、左右手、左右膝、左足多處擦傷及左膝蓋挫傷。嗣
    治療後，復診斷其左膝挫傷併內側半月板破壞之情形。
二、案經林緯婷訴由新北市政府警察局汐止分局報告臺灣士林地
    方檢察署檢察官偵查起訴。
    理  由
一、證據能力：
    本判決以下援引之審判外供述證據以及書證，本案當事人及
    辯護人均未爭執其證據能力（本院卷第107～110、143～146頁
    ），而該等證據經本院審酌並無違法取得之情況，認為適宜
    做為證據，自應有證據能力。
二、認定事實所憑證據及理由：
　㈠上揭事實，訊據被告黃嘉楓於本院審理中坦承不諱（本院卷
    第147頁），核與告訴人林緯婷之指訴情節相符（偵字卷第9
    ～11、35、91頁、原審交易字卷第87頁、本院卷第148頁），
    並有道路交通事故現場圖、道路交通事故調查報告表㈠、㈡、
    交通事故現場暨車損照片、行車紀錄器擷圖、行車紀錄檔案
    光碟可佐（偵字卷第27、29、31、37～49頁、證物袋）。又
    告訴人因此受有顏面多處擦傷、頸部拉傷、左上臂、左前臂
    、左右手、左右膝、左足多處擦傷及左膝蓋挫傷，有汐止國
    泰綜合醫院（下稱國泰醫院）108年10月4日診斷證明書1份
    在卷可參（偵字卷第17頁），足證被告之自白與事實相符。
    又告訴人嗣治療後，復診斷出其左膝挫傷併有內側半月板破
    壞之情形，除據告訴人陳述外（本院卷第150頁），並有國
    泰醫院108年11月18日診斷證明書各1份及照片4張附卷可查
    （本院卷第163、185頁），應屬事實。
　㈡至被告雖辯稱：車禍後告訴人仍能從事早餐店之久站工作，
    半月板破壞非本案車禍所致云云。惟告訴人於本院陳稱：車
    禍發生後有休息，當下因整個腳都腫起來，無法工作。後來
    有去工作，但之後開刀及清創，已無法站立等語（本院卷第
    256頁），已陳述其受傷後情形。且依告訴人提出之通訊軟
    體LINE聊天紀錄所示，在車禍發生當日（108年10月4日），
    告訴人之先生有告知被告：「老婆現在人不舒服、今晚先照
    顧好她」；於同月9日，被告詢問：「請問您太太的傷勢復
    原的還OK嗎？」而告訴人之先生於同月10日回覆：「目前小
    擦傷部分都還可以，但就膝蓋部分有一個深層的傷口與頸部
    挫傷比較麻煩些，目前在家休、謝謝您的關心。」已表明膝
    蓋有一深層之傷口之事實。嗣於同月17日告訴人之先生告訴
    被告：「我們等一下要做清創手術。」之後被告則詢問：「
    您太太的清創手術還順利嗎？」同月18日告訴人之先生則告
    以「黃先生，首先真的希望有感受到我們的心情與生活上的
    困擾，4號發生車禍到現在18號、我們的心都懸在這傷口上
    、看則好像小小車禍、但我老婆身上承受的傷痛、你跟我真
    的能體會嗎、有辦法分擔她的痛苦嗎、你看看那傷口你自己
    作何感想、你的一句不小心、我跟我老婆兩個人的工作瞬間
    停頓、我們有三個小朋友要養要生活…」（本院卷第187～191
    頁），足見告訴人受傷後，持續與被告聯絡傷勢情形，並告
    以告訴人有一深層之傷口，經清創後未見好轉，乃訴說家庭
    面臨之窘境等情。核與前揭108年10月4日之國泰醫院診斷證
    明書所示當日之初步診斷，告訴人受有顏面多處擦傷、頸部
    拉傷、左上臂、左前臂、左右手、左右膝、左足多處擦傷及
    左膝蓋挫傷，當時醫師囑言宜接受門診追蹤（見前揭國泰醫
    院108年10月4日診斷證明書）。嗣告訴人於同年11月18日門
    診，方認定有半月板破壞情形，此乃因急診X光檢查並無骨
    折，必須進一步門診複查、評估之後安排進一步檢查，才能
    確定是有半月板破壞，而同年11月18日之診斷證明書已載明
    其傷勢有半月板破壞情形，並認定應是車禍所造成等情相符
    ，有國泰醫院110年10月25日（110）汐管歷字第0000003894
    號函存卷可考（本院卷第227頁），足證告訴人之半月板破
    壞，確為本案車禍所致。是被告上開所辯，無法採信。
　㈢按行車遇有右轉彎時，應先顯示車輛前後右邊方向燈光，或
    由駕駛人表示左臂向上，手掌向右微曲之手勢；汽車駕駛人
    ，左（右）轉彎時，應先顯示車輛前後之左（右）邊方向燈
    光，道路交通安全規則第91條第1項第1款、第109條第2項第
    2款定有明文。上開規定之目的，均在使其他人車，能預先
    知道該車即將轉彎，以避免事故發生。故車輛在轉彎前，顯
    示方向燈光應預留其他人車可以反應之時間，不得在轉彎之
    同時才顯示方向燈光。本案告訴人於警詢時陳稱：當時我見
    到我前方有A車，我們距離約1公尺，對方突然向右轉，我閃
    避不及與對方發生碰撞而肇事，我不確定A車有無打方向燈
    ，因為我的位置看不到他的方向燈等語（偵字卷第35頁）。
    又經原審勘驗A車行車紀錄器錄影，內容如下：
　⒈14時14分41秒至46秒：A車經過銘記越南美食餐廳沒多久後，
    前方銀色自小客車的後煞車燈亮起接著車速變慢，A車也減
    速行駛。
　⒉14時14分47秒：A車行駛幾公尺後，於洗車場出入口前，車內
    可聽見「啪」的一聲，似乎是撥動方向燈裝置的聲音，隨後
    A車車頭緩緩往右轉15度。
　⒊14時14分48秒：A車車頭逐漸右轉15度欲駛入右側洗車場入口
    ，此時畫面右下方出現B車龍頭及左手把緊靠在A車右前車頭
    。
　⒋14時14分49秒：瞬間聽到「碰」一聲的聲音，B車撞擊A車右
    前車頭，告訴人出現在畫面右側，告訴人緊握B車龍頭，因
    撞擊的作用力呈現人車往左傾斜，並從A車右側引擎蓋往前
    方飛行數公尺，最後摔倒在洗車場出入口前，B車也傾倒在
    一旁。
　　有原審勘驗筆錄及附圖在卷可憑（原審交易字卷第167～171
    頁），足見本件事故發生前，被告駕駛A車欲右轉進入洗車
    場前，固曾因前車減速而跟著減速，然減速並無法使後方車
    輛預知被告即將轉彎。當被告欲行右轉彎時，並未先顯示右
    邊方向燈，而是在顯示右方向燈之同時即行右轉彎，在此2
    秒內，B車與A車就發生碰撞。是被告之A車右轉彎前，疏未
    先顯示右邊方向燈之行為，後方告訴人之B車無法預見其要
    右轉，因而來不及反應，致與被告之A車發生碰撞，則被告
    有未先顯示右邊方向燈光之疏失，應屬明確。
　㈣本案交通事故前經原審囑託鑑定結果雖認：告訴人駕駛B車，
    未注意車前狀況，為肇事原因；被告駕駛A車，無肇事原因
    ，有新北市政府車輛行車事故鑑定委員會鑑定意見書1份在
    卷可稽（原審交易字卷第27～28頁），然此顯未考量被告駕
    駛汽車顯示右方向燈同時右轉，未留給後方來車反應時間，
    故為本院所不採。而該案經送覆議鑑定結果，改認：「一、
    告訴人駕駛B車，未注意車前狀況；二、被告駕駛A車，右轉
    疏忽，同為肇事原因。」有新北市政府車輛行車事故鑑定覆
    議委員會109年12月16日鑑定覆議意見書1份附卷可憑（原審
    交易字卷第31～32頁），亦認本案事故之發生，告訴人及被
    告均有過失，則與本院認定一致，應可採憑。至告訴人一再
    陳稱其所騎乘之B車係與被告之A車併行在旁邊，不是在A車
    後方，其非自A車右後方直駛而至云云（本院卷第111、148
    頁）。惟告訴人前於警詢時稱：當時我見到我前方有A車，
    我們距離約1公尺，對方突然向右轉，我閃避不及與對方發
    生碰撞而肇事等語（偵字卷第35頁）。且觀之於兩車發生碰
    撞前之14時14分7秒時，A車行經康寧路及湖前街口時，B車
    尚在路邊停等一情，有原審勘驗筆錄附件圖2在卷可參（原
    審交易字卷第165頁），可認B車於案發之際，本係騎乘在A
    車右後側，因未注意A車之右邊方向燈亮起，而持續自A車右
    後側沿A車右側直行，致生兩車碰撞。告訴人雖稱事故發生
    時，其B車與被告之A車係併行狀態云云，惟倘告訴人所騎乘
    B車與被告駕駛A車平行前駛，則當被告之A車經過銘記越南
    美食餐廳沒多久後，前方銀色自小客車的後煞車燈亮起接著
    車速變慢，A車也減速行駛後，則告訴人之B車因無需減速而
    會超越A車，A、B二車要無碰撞之可能。故本件應是被告與
    告訴人於碰撞發生前，並非處於併行狀態，而係告訴人所駕
    駛之B車原行駛在A車右後方，嗣A車稍減速時，B車方在A車
    之右側，及至A車右轉時，二車因而發生碰撞。告訴人另提
    出車損照片8張（本院卷第27、29頁），指稱：由A車與B車
    碰撞位置及損壞情形觀之，雙方車輛於碰撞時之車速不快，
    告訴人絕非自被告車輛後方加速撞擊，而係告訴人之B車與
    被告A車併行行駛云云。惟依車損照片所示，事故後A車右前
    輪上方葉子板凹陷，但無明顯擦撞黑色痕跡，而B車前車輪
    左側護蓋及左側下導流板有明顯擦撞黑色痕跡，有交通事故
    現場暨車損照片在卷可稽（偵字卷第41～47頁）。因A車僅有
    右前輪上方葉子板凹陷，並無如B車之大片刮擦痕跡，顯見B
    車之左側車損痕跡並非是與A車碰撞所造成，而係B車倒地後
    刮擦地面所致，是告訴人陳稱其B車與A車是併行行駛云云，
    與事證不符，難以憑採。從而可知，告訴人原本行駛在A車
    右後方，原應注意須與前車即被告A車間保持隨時可以煞停
    之距離。若其有保持安全距離，則在被告顯示右方向燈時，
    應有時間可以反應，以避免與A車發生碰撞，但其竟疏未注
    意，致閃煞不及而與A車碰撞，則告訴人亦有過失。惟此仍
    無法解免被告之過失責任。又告訴人因本件車禍而受有前揭
    傷害，已如前述，是被告之過失行為與告訴人之傷害結果間
    ，具有相當因果關係。
　㈤綜上，本案事證明確，被告犯行堪予認定。
三、論罪：
  ㈠核被告所為，係犯刑法第284條前段之過失傷害罪。
  ㈡被告肇事後，於職司犯罪偵查之警員據報到現場處理但尚未
    發覺本件車禍之肇事者為何人前，當場向警員自首其為肇事
    者等情，有新北市政府警察局道路交通事故肇事人自首情形
    紀錄表附卷供參（偵字卷第53頁），其並依法接受裁判，爰
    依刑法第62條前段規定，減輕其刑。　　
四、撤銷改判之理由及科刑審酌事項：　　
　㈠原審以被告犯罪事證明確，予以論罪科刑，固非無見。惟告
    訴人於案發後，除原判決所認定之顏面多處擦傷、頸部拉傷
    、左上臂、左前臂、左右手、左右膝、左足多處擦傷及左膝
    蓋挫傷等傷勢外，於治療後，認告訴人之左膝挫傷併有內側
    半月板破壞之情形。原判決未及審酌告訴人此傷勢，即有未
    洽。檢察官循告訴人請求上訴，上訴意旨以被告否認犯行，
    未見悔意，且迄未與告訴人達成和解，難認其犯後態度良好
    ，原審量刑過輕等語，指摘原判決不當，為有理由。至被告
    上訴意旨以其過失程度輕微，且告訴人與有過失，而告訴人
    已獲得部分賠償。本案係因告訴人請求賠償金額過高，而無
    法達成和解，不應歸責於被告，請求從輕量刑，並予緩刑之
    宣告云云。本院審酌告訴人雖與有過失，但被告過失情節亦
    非輕微。且告訴人所受損害非輕，然僅獲機車損害賠償新臺
    幣（下同）2萬3,500元，有支票簽收單影本可稽（本院卷第
    207頁），並據告訴人陳明（本院卷第149頁），而尚未與告
    訴人達成和解，犯後態度難謂良好。故被告請求從輕量刑及
    予緩刑，為無理由。而原判決有上開可議之處，自應由本院
    予以撤銷改判。 　　
　㈡爰以行為人之責任為基礎，審酌被告駕駛A車，疏未注意欲右
    轉彎前，應先顯示右邊方向燈，且未注意其右後側之B機車
    ，即逕自右轉，致生本案交通事故，告訴人傷勢非輕，身心
    均受有痛苦，並造成生活不便，復考量雙方之過失情節及程
    度，及被告犯後初否認犯行，嗣於本院審判時方承認過失犯
    行之犯後態度，且僅願賠償告訴人10萬元，致無法與告訴人
    達成和解，有原審調解紀錄表在卷可憑（原審交易字第598
    號卷第47頁），暨其自承之智識程度、家庭生活狀況、工作
    經濟情形（原審交易字卷第158頁）等一切情狀，量處如主
    文所示之刑，並諭知易科罰金之折算標準。
據上論斷，應依刑事訴訟法第369條第1項前段、第364條、第299
條第1項前段，刑法第284條前段、第62條前段、第41條第1項前
段，刑法施行法第1條之1第1項，判決如主文。
本案經檢察官陳銘鋒提起公訴，檢察官江玟萱提起上訴，檢察官
翁珮嫻、吳慧蘭到庭執行職務。
中　　華　　民　　國　　110 　年　　12　　月　　7 　　日
                  刑事第七庭    審判長法　官  孫惠琳
                                      法　官  連雅婷
                                      法　官  張育彰
以上正本證明與原本無異。
不得上訴。
                                      書記官  蔡麗春
中　　華　　民　　國　　110 　年　　12　　月　　7 　　日

附錄：本案論罪科刑法條全文　　　　　　　　　　　　　　　
中華民國刑法第284條
因過失傷害人者，處1年以下有期徒刑、拘役或10萬元以下罰金
；致重傷者，處3年以下有期徒刑、拘役或30萬元以下罰金。